臺灣臺中地方法院民事裁定
110年度再易字第29號
再審原告    賴建發  

再審被告    陳雅儒  

            馬志國  
上列當事人間請求袋地通行權事件，再審原告對於中華民國110
年5月21日本院確定判決（107年度簡上字第367號），提起再審
之訴，本院裁定如下：
    主    文
再審之訴駁回。
再審訴訟費用由再審原告負擔。
    事實及理由
一、按再審之訴，應於30日之不變期間內為之。前項期間，自判
    決確定時起算，判決於送達前確定者，自送達時起算，其再
    審之理由發生或知悉在後者，均自知悉時起算，同法第500
    條第1項、第2項前段定有明文，違反不變期間者，屬再審之
    訴不合法，應以裁定駁回之，亦有民事訴訟法第502條第1項
    規定可參。
二、查本院民國110年5月21日107年度簡上字第367號民事判決（
    下稱原二審判決）係不得上訴之判決，於同日公告時確定，
    同年6月1日送達再審原告，有送達證書附於簡上卷三第61、
    63頁可稽，是再審原告至遲應於同年6月1日收受原確定判決
    送達後30日內提起再審，再審原告遲於同年11月23日始提起
    本件再審之訴，主張有民事訴訟法第496條第1項第13款之事
    由(本院卷第11頁收狀戳)，另於111年4月20日提出補充再審
    理由狀，主張民事訴訟法第496條第1項第1款事由聲請再審(
    本院卷第121頁收狀戳章)，自均應於110年6月1日收受原確
    定判決送達後30日內提起，其逾前開30日之不變期間始聲請
    再審，自非合法。
三、至於再審原告主張其於110年11月5日才發現如附表一之11份
    土地謄本，故於知悉後30日聲請再審乙節：
(一)按民事訴訟法第496條第1項第13款所謂發現未經斟酌之證物
    或得使用該證物，係指在前訴訟程序事實審之言詞辯論終結
    前已存在之證物，因當事人不知有此，致未經斟酌，現始知
    之，或雖知有此而不能使用，現始得使用者而言（最高法院
    29年上字第1005號判例參照），又按前訴訟程序事實審言詞
    辯論終結前已經存在之證物，當事人不知有此致未斟酌現始
    知之，或知有該證物之存在而因當時未能檢出致不得使用，
    嗣後檢出之該證物，固可稱之為民事訴訟法第496條第1項第
    13款所定得使用未經斟酌之證物，惟必須當事人在客觀上確
    不知該證物存在，致未斟酌，現始知之，或依當時情形有不
    能檢出該證物者，始足當之，倘按其情狀依一般社會之通念
    ，尚非不知該證物或不能檢出或命第三人提出者，均無該條
    款規定之適用。且當事人以發現得使用未經斟酌之證物為再
    審理由者，並應就其在前訴訟程序不能使用之事實，依民事
    訴訟法第277條前段規定負舉證責任（最高法院98年台上字
    第1258號判決意旨參照）。
(二)再審原告所稱於110年11月5日才發現如附表一所示謄本11份
    之事實，無非係以再審原告所提出之謄本上「列印日期：11
    0年11月5日」為其依據，然再審原告於原第一審107年6月21
    日言詞辯論程序辯稱：「(再審被告所有之)系爭需役地係從
    593-181地號分割而出」(見107年度豐簡字第60號卷第131頁
    筆錄)，並提出593-180、181、256地號第二類謄本以及593-
    54、593-181土地之地籍異動索引表為證(豐簡卷第133~141
    頁)，而593-180、181地號謄本上分別明確註記：「其他登
    記事項：分割自593-54地號，因分割增加地號：593-250、5
    93-251、593-252地號」、「其他登記事項：分割自593-54
    地號，因分割增加地號：593-254、255、256、257、258、2
    59、260、261、262、263、264、265地號」，上開2份謄本
    列印日期均為「107年6月15日」(見豐簡卷第133、138頁)，
    是再審原告於107年6月15日即可得知悉有附表一所示土地登
    記謄本可供調閱、列印，又再審原告於110年4月16日提出民
    事聲請調查證據狀，亦表示：「(再審被告之)系爭需役地，
    係從同段593-181地號分割而出，而593-181則自593-54分割
    而出，再查同段593-180地號標示部謄本，可發現593-250、
    593-251、593-252均由593-180分割而出，而593-180係由59
    3-54分割而出」等語(107年度簡上字第367號卷二第403頁)
    ，顯見其於原審審理時，已明確主張如附表二所示土地分割
    歷程，其在原審審理中，並明知有如附表一所示謄本存在，
    且無不得使用之情形，其主張係於110年11月5日始知悉有民
    事訴訟法第496條第1項第13款之再審事由云云，自非可採。
四、綜上，本件再審原告提起再審之訴，已逾30日不變期間，而
    不合法，爰依民事訴訟法第502條第1項、第78條，裁定如主
    文。
中　　華　　民　　國　　111 　年　　5 　　月　　30　　日
                  民事第一庭  審判長法　官    許石慶
　　　　　　　　　　　　            法  官    鍾宇嫣
　　　　　　　　　　　　            法  官　  蕭一弘
正本係照原本作成。
本件裁定不得抗告。
中　　華　　民　　國　　111 　年　　5 　　月　　31　　日
                                    書記官    黃馨萱

附表一：再審原告所指發現未經斟酌之證物
編號 項目 卷頁 1. 臺中市○○區○○段○○○段000000地號土地登記第二類謄本 本院卷第51頁 2. 同上段593-181地號土地登記第二類謄本 本院卷第53頁 3. 同上段593-256地號土地登記第二類謄本 本院卷第55頁 4. 同上段593-258地號土地登記第二類謄本 本院卷第57頁 5. 同上段593-259地號土地登記第二類謄本 本院卷第59頁 6. 同上段593-260地號土地登記第二類謄本 本院卷第61頁 7. 同上段593-180地號土地登記第二類謄本 本院卷第63頁 8. 同上段593-250地號土地登記第二類謄本 本院卷第65頁 9. 同上段593-251地號土地登記第二類謄本 本院卷第67頁 10. 同上段593-252地號土地登記第二類謄本 本院卷第69頁 11. 同上段593-165地號土地登記第二類謄本 本院卷第71頁 

附表二：再審原告所述分割歷程表
分割歷 程 地號 第一次分割 第二次分割  臺中市○○區○○段○○○段000000地號土地 593-181 593-256(需役地)    593-258    593-259    593-260   593-180 593-250    593-251    593-252